【裁判字號】    99,易,940
【裁判日期】    990817
【裁判案由】    詐欺
【裁判全文】
臺灣高雄地方法院刑事判決               99年度易字第940號
公  訴  人  臺灣高雄地方法院檢察署檢察官
被      告  乙○○
選任辯護人  吳幸怡律師
            李亭萱律師
上列被告因詐欺案件，經檢察官提起公訴（98年度偵字第33189
、34432 號），及移送併辦（臺灣高雄地方法院檢察署99年度偵
字第9997號，臺灣屏東地方法院檢察署98年度偵字第7322號、99
年度偵字第3178號），本院判決如下：
    主  文
乙○○幫助犯詐欺取財罪，處有期徒刑參月，如易科罰金，以新
臺幣壹仟元折算壹日。
    事  實
一、乙○○明知社會上層出不窮之詐騙集團等不法份子，為掩飾
    不法行徑，多利用他人之金融帳戶遂行犯罪，以逃避檢警機
    關之追查，竟以縱使他人持其申設之金融帳戶做為詐騙之工
    具，亦不違反其本意，基於幫助詐欺取財之不確定故意，於
    民國98年8 月18日至同年月20日間某日，將其申辦之中華郵
    政股份有限公司楠梓莒光郵局帳號00000000000000號帳戶（
    下稱本件郵局帳戶），及玉山商業銀行帳號0000000000000
    號帳戶（下稱本件玉山銀行帳戶）之存摺、提款卡、密碼交
    予某姓名年籍不詳，自稱「張文達」之詐騙集團成員使用，
    嗣詐騙集團成員取得乙○○所有之本件郵局及玉山銀行帳戶
    資料後，意圖為自己不法之所有，基於詐欺取財之犯意，分
    別為下述詐騙行為：
  (一)詐騙集團成員於98年8 月20日中午，佯裝警政署陳警官、金
    管會謝科長、李姓檢察官身分，撥打電話予丙○○，向其誆
    稱，丙○○有新臺幣（下同）40000 多元之電話費未繳，需
    控管丙○○所有之財產，並要求丙○○將存款轉匯至安全帳
    戶以辦理公證云云，致丙○○陷於錯誤，而於同日15時19分
    許，在高雄市○○區○○路669 號高雄郵局57支局，匯款10
    0000元至乙○○本件郵局帳戶。
  (二)詐騙集團成員先在雅虎拍賣網站刊登拍賣「SHARP WXT-91」
    紅色手機之不實訊息，適丁○○於98年8 月20日上網見該訊
    息，因而陷於錯誤，即與詐騙集團成員聯絡後，以10000 元
    成交，而於98年8 月21日14時3 分許，在臺北市松山區○○○路○ 段之郵局轉帳10000元至乙○○本件郵局帳戶內。
  (三)詐騙集團成員先在奇摩拍賣網站刊登拍賣短袖襯衫之不實訊
    息，適張慈珊上網見該訊息，因而陷於錯誤，而於98年8 月
    23日以ATM 轉帳29989 元至乙○○本件玉山銀行帳戶內（移
    送併辦意旨書誤載為本件郵局帳戶）。
  (四)詐騙集團成員自98年8 月17日起至同年月31日間，透過網路
    MSN 即時通向甲○○佯稱如匯款至指定帳戶內，即可與其進
    一步交往云云，致甲○○陷於錯誤，遂依指示於98年8 月21
    日匯款23000 元至乙○○本件郵局帳戶內，及於98年8 月23
    日匯款30000 元至乙○○本件玉山銀行帳戶內。
二、案經丙○○訴由高雄市政府警察局楠梓分局報請臺灣高雄地
    方法院檢察署檢察官偵查起訴；張慈珊訴由高雄市政府警察
    局左營分局移請臺灣屏東地方法院檢察署檢察官移送併辦；
    丁○○訴由臺北市政府警察局松山分局移送臺灣屏東地方法
    院檢察署呈請臺灣高等法院檢察署檢察長令轉臺灣高雄地方
    法院檢察署檢察官移送併辦；甲○○訴由法務部調查局高雄
    市調查處報請臺灣高雄地方法院檢察署檢察官移送併辦。
    理  由
一、證據能力部分
    按被告以外之人於審判外之言詞或書面陳述，除法律有規定
    者外，不得作為證據，刑事訴訟法第159 條第1 項定有明文
    ，此即學理上所稱之「傳聞證據排除法則」，而依上開法律
    規定，傳聞證據原則上固無證據能力，但如法律別有規定者
    ，即例外認有證據能力。又按被告以外之人於審判外之陳述
    ，雖不符同法第159 條之1 至之4 之規定，而經當事人於審
    判程式同意作為證據，法院審酌該言詞陳述或書面陳述作成
    時之情況，認為適當者，亦得為證據，同法第159 條之5 第
    1 項定有明文。本判決下列所引用之證據，均經被告、辯護
    人、檢察官於本院審理中同意作為證據（A5卷第192 頁反面
    ），本院審酌該等傳聞證據作成時之狀況，並無違反或不當
    等不宜作為證據之情形，依前開說明，亦得作為證據。
二、訊據被告乙○○固坦承申設本件郵局、玉山銀行帳戶，惟矢
    口否認有何幫助詐欺之犯行，辯稱：伊因看網路廣告欲辦理
    貸款，才把本件郵局、玉山銀行存摺、提款卡、密碼交予「
    張文達」等語（A4卷第25頁）。經查：
  (一)被害人丙○○、丁○○、張慈珊、甲○○分別於犯罪事實欄
    所示時、地，遭詐欺集團成員以犯罪事實欄所示事由詐騙，
    致陷於錯誤，而分別匯款犯罪事實欄所示金額至被告本件郵
    局、玉山銀行帳戶之事實，業據丙○○、丁○○、張慈珊、
    甲○○於警詢時證述甚詳，並有各次匯款執據，及被告本件
    郵局、玉山銀行之開戶資料、交易明細表在卷可稽，堪認被
    告所申設之本件郵局、玉山銀行帳戶資料遭詐騙集團使用於
    詐欺取財無疑。
  (二)被告前於警詢時自陳：對方打電話回覆我說可以幫我辦理貸
    款20萬元，分36期償還，每月償還約5800元等語（C1卷第2
    頁），嗣於本院審理時稱：我要貸款20萬元，將本件郵局、
    玉山銀行的帳戶同時交給自稱「張文達」的人做薪資證明，
    因為他說多一點的話比較容易過件，所以我交2 個帳戶，玉
    山銀行帳戶已經1 年多沒有往來，我不知道他們如何做薪資
    證明，我也不知道對方實際上工作或辦理貸款的地點，對方
    有說20萬元分7 年償還，每期還5 千多元，我不清楚5 千多
    元是否包含本金、利息等語（A5卷第198 頁、第200 頁、第
    202 頁反面），依上，被告對借款清償方式前後陳述不符，
    就代辦地點、借款撥款等節均毫無所悉，顯然違反一般情理
    ，被告所辯，顯有疑義。
  (三)又利用電話或電腦網路進行詐騙，並以人頭帳戶作為工具以
    利行騙，而規避執法人員之查緝，並掩飾、確保因自己犯罪
    所得財物之事例，在平面、電子媒體經常報導，且經警察、
    金融、稅務單位在各公共場所張貼防騙文宣宣導周知，是上
    情應已為社會大眾所共知。不法分子或以收購之方式，或以
    辦理貸款、應徵工作等方式，取得人頭帳戶，帳戶申設人若
    出售帳戶資料予他人，對該帳戶可能遭利用從事不法，自應
    有所認識；帳戶申設人若以辦理貸款為美化帳戶為由交付，
    或以應徵工作等為由，但不知公司址設何處、負責人、營業
    項目、工作項目為何、且未經正常之面試程序，隨意交付帳
    戶資料予不詳姓名之人、或僅知綽號之人，僅因自己帳戶內
    並無款項或甚少款項，基於姑且一試之心態，縱使被騙，帳
    戶資料被利用，亦認無所損失，則其容認自己申設之帳戶，
    被詐欺集團使用之不確定故意，亦可認定。被告精神智力正
    常，對此自難諉為不知或無從預見，佐以被告前於95年9 月
    間亦因見網路貸款廣告，因而陷於錯誤，而遭詐騙集團詐騙
    40000 元乙情，亦有臺灣臺中地方法院96年度中簡字第1933
    號判決在卷可稽，則被告對代辦貸款之事自應較一般人更為
    小心注意，復參以被告自承：有想過帳號存摺等物提供給不
    明人士後，可能被用做不法詐騙犯罪洗錢之工具，但當時急
    著辦貸款，才將帳戶資料交付「張文達」等語（A1卷第3 頁
    ），是被告於將本件郵局、玉山銀行帳戶提款卡及密碼交付
    予「張文達」時，就他人將持其帳戶資料施行詐騙而使被害
    人匯款至其帳戶之結果應有所認識，且對此事實之發生並不
    違反其本意，被告自有幫助詐欺取財之未必故意至明。
  (四)被告本件郵局、玉山銀行帳戶資料嗣雖於蕭錦魁、杜泰然詐
    騙集團乙案中經查獲，惟蕭錦魁於警詢時陳稱：我不清楚由
    何人刊登貸款訊息，每一存摺、提款卡我是以1 萬元收購等
    語（A5卷第178 至186 頁），是尚難為被告所有之本件郵局
    、玉山銀行帳戶係遭詐騙之有利證明。另被告於98年8 月18
    日將面額1560元之支票1 紙提交郵局託收乙情，有中華郵政
    股份有限公司高雄郵局99年7 月12日高營字第0990003627號
    函，及該託收支票影本在卷可稽（A5卷第93、188 頁），然
    98年8 月間，被告除本件郵局、玉山銀行帳戶外，尚有臺灣
    銀行帳戶，因恆春沒有臺灣銀行，所以該面額1560元之支票
    才由郵局託收乙節，為被告於本院審理中所自承（A5卷第20
    3 頁），是被告雖將面額1560元之支票1 紙提交郵局託收，
    然既係不得不然之舉，又無法排除被告與「張文達」曾就該
    託收票據加以協商，是難以被告於98年8 月18日將面額1560
    元之支票1 紙提交郵局託收乙情，而為其有利之認定。
  (五)綜上所述，本案事證明確，被告幫助詐欺取財之犯行，堪以
    認定。
三、按刑法第339 條第1 項之詐欺取財罪，係以施用詐術使人陷
    於錯誤而交付財物為犯罪構成要件，上開詐騙集團利用被告
    提供之帳戶，作為指示被害人匯款進入而據以提領詐騙款項
    遂行詐欺犯行之工具，被告提供帳戶要非詐欺取財罪之構成
    要件行為，且被告僅將帳戶交與他人後即未再過問，亦無為
    自己犯罪之意思，其行為僅係對於該犯罪之實行有所助益之
    協助行為，故核被告所為，係犯刑法第30條第1 項、第339
    條第1 項幫助詐欺取財罪。被告1 次交付本件郵局、玉山銀
    行帳戶資料，詐騙被害人丙○○、丁○○、張慈珊、甲○○
   ， 為想像競合犯，應從一情節較重之幫助詐欺取財罪（即幫
    助詐欺丙○○100000元部分）處斷。又被告係幫助犯，應依
    刑法第30條第2 項規定，按正犯之刑減輕之。至移送併辦部
    分，經核與起訴部分具有一罪之關係，為起訴效力所及，本
    院自得併予審理，併此敘明。爰審酌被告雖未實際參與詐欺
    取財犯行，但其提供帳戶供不法犯罪集團使用，不僅造成執
    法機關不易查緝犯罪行為人，嚴重危害社會治安，助長社會
    犯罪風氣，更造成被害人求償上之困難，並參酌被告犯後飾
    詞矯飾，未見悔意，及其犯罪目的、手段、造成之損害等一
    切情狀，量處如主文所示之刑，並諭知易科罰金折算標準。
據上論斷，應依刑事訴訟法第299 條第1 項前段、刑法30條、第
339 條第1 項、第41條第1 項前段，刑法施行法第1 條之1 ，判
決如主文。
本案經檢察官戊○○到庭執行職務。
中    華    民    國    99    年    8     月    17    日
                  刑事第一庭    審判長法  官  蔡國卿
                                      法  官  張琬如
                                      法  官  王淑惠
以上正本證明與原本無異。
如不服本判決應於收受送達後10日內向本院提出上訴書狀，並應
敘述具體理由；如未敘述上訴理由者，應於上訴期間屆滿後20日
內向本院補提理由書（均須按他造當事人之人數附繕本）「切勿
逕送上級法院」。
中    華    民    國    99    年    8    月     18    日
                                      書記官  黃旭淑
附錄法條
刑法第339條第1項
意圖為自己或第三人不法之所有，以詐術使人將本人或第三人之
物交付者，處 5 年以下有期徒刑、拘役或科或併科 1 千元以下
罰金。

司法院資訊處製作；財團法人民間司法改革基金會備份。
